最　高　行　政　法　院　判　決　　　　　　　　　　九十一年度判字第三六九號
　　原　　　告　甲○○○
　　被　　　告　財政部臺灣省北區國稅局
　　代　表　人　林吉昌
右當事人間因遺產稅事件，原告不服行政院中華民國八十九年一月七日台八十九訴字
第○○五九二號再訴願決定，提起行政訴訟。本院判決如左：
　　主  文
原告之訴駁回。
訴訟費用由原告負擔。
　　事  實
緣本件被繼承人邱傳南於民國八十一年四月四日死亡，由原告代表繼承人於八十一年
十二月二十九日向被告辦理遺產稅申報。被告以其漏報被繼承人所有坐落桃園縣楊梅
鎮○○○段埔心小段二八－九一地號土地持分八分之二（持分八分之三，申報持分八
分之一，短報八分之二）價值新臺幣（下同）五六一、○○○元、大豐造紙股份有限
公司（以下簡稱大豐公司）債權五、七○○、○○○元及被繼承人配偶即原告名下大
豐公司股份五八一、二六○股及第一麵粉廠股份有限公司（以下簡稱第一公司）股份
七、八一二．五股計一六、○五三、一二七元，合計二二、三一四、一二七元，逃漏
遺產稅一○、二六四、四九八元，除併計遺產總額，核定遺產總額七七、七九四、五
三三元，淨額七二、六四四、五三三元，應納遺產稅二七、三八九、七三七元外，並
依行為時遺產及贈與稅法第四十五條規定，處罰鍰一○、二六四、四九八元。原告不
服，以遺產中臺北市○○路○段八巷五之二號房屋已由其贈與他人，另漏報其名下大
豐公司及第一公司股票係屬配偶特有財產，應不予計入遺產云云，申經復查結果，准
予追減上開房屋價值七八六、○○○元，變更核定遺產總額為七七、○○八、五三三
元，扣抵贈與稅額及利息部分註銷，其餘仍未准變更。原告訴經財政部台財訴字第八
七二一七○二六一號訴願決定，將原處分關於被繼承人配偶所有大豐公司股份五八一
、二六○股與第一公司股份七、八一二．五股計入遺產及罰鍰部分均撤銷，由被告另
為適法之處分，其餘訴願駁回。被告重為復查決定，准予追減遺產總額四、九二二、
六七九元，變更遺產總額為七二、○八五、八五四元，淨額為六六、九三五、八五四
元，罰鍰變更為八、○○○、○六六元，其餘仍未准變更。原告仍不甘服，就未准變
更之股票、罰鍰及行政救濟加計利息部分，向財政部提起訴願。該部除就行政救濟加
計利息部分，移由被告依復查程序辦理外，其餘部分則予駁回。茲原告就未准變更之
系爭股票、罰鍰、行政救濟加計利息及夫妻財產剩餘財產差額請求權部分，向行政院
提起再訴願。復遭行政院再訴願決定駁回，遂向本院提起行政訴訟。茲摘兩造訴辯
意旨於次：
原告起訴意旨略謂：一、桃園縣楊梅鎮○○○段埔心小段二八－九一地號土地持分八
分之二（持分八分之三，申報八分之一）計新臺幣（以下同）五六一、○○○元部分
：按稅捐稽徵機關調查核定遺產稅，除由繼承人自動申報外，尚非全然信賴繼承人自
動申報資料，尚需調閱被繼承人財產總歸戶清冊及向地政機關查核不動產登記簿謄本
及土地公告現值，或由繼承人提供登記簿謄本供核，向無漏、短報之可能。實務上甚
至繼承人所申報之資料僅有地號而未填列持分或遺產價值，而直接由稅捐稽徵機關自
行查報估價者，俱未以短、漏報遺產處理。本案原告於申報時既已詳實列報土地地號
、面積等資料供核，當無蓄意漏報之意圖。蓋所謂漏報者，當指隱瞞或不實填載，使
稽徵機關不得查明之情形，若稽徵機關依繼承人申報資料可據以輕易查證且必需查證
者，當非屬短、漏報。本案繼承人填報土地持分縱有錯誤，應僅係價值計算及填列錯
誤而已，若就此課以高額罰鍰，實有違租稅法之比例原則。二、有關被繼承人配偶於
七十二年九月一日現金增資第一公司股票七、八一二．五股，面額計七八、一二五元
；及六十五年十二月七日、七十二年七月一日分別現金增資大豐公司一七五、○○○
股及二二六、二六○股，面額計四、○一二、六○○元部分：原告原主張「被繼承人
配偶於七十二年九月一日（第一公司）、六十五年十二月七日及七十二年七月一日（
大豐公司）取得之現金增資股份，除以其原有投資分配款支付外，不足部分為被繼承
人之贈與認購」，原處分、訴願、再訴願機關一再以原告未能舉證為由，駁回原告之
主張。茲經原告向有關機關取得相關資料，說明其現金增資資金來源如下：被繼承人
配偶七十一年間以自有資金興建、預售桃園縣八德鄉○○村○○鄰○○路南僑巷十二
弄四、八、十二、十四、十六號、南僑巷三十七、三十九、四十一、四十三號等共十
戶房屋取得之價款，其出售市價約為一○、○○○、○○○元（較低之房屋稅評定價
值為二、四三六、九○○元）。俱已取具地政機關前述出售房屋之登記簿謄本及桃園
縣八德鄉公所七十一年二月十三日七一八鄉字第二五三六號建築物完工證明書，足證
被繼承人於七十一年間即已具備足夠資力可供辦理前述公司七十二年間之現金增資。
據上論結，本案應依原告提示資料，將原處分及訴願、再訴願決定撤銷，以維納稅人
權益並符合法令規定。
被告答辯意旨略謂：一、按「凡經常居住中華民國境內之中華民國國民死亡時遺有財
產者，應就其在中華民國境內境外全部遺產，依本法規定，課徵遺產稅。」「納稅義
務人對依本法規定，應申報之遺產或贈與財產，已依本法規定申報而有漏報或短報情
事者，應按所漏稅額處以一倍至二倍之罰鍰。」為行為時遺產及贈與稅法第一條第一
項及第四十五條所規定。次按「聯合財產中，妻於結婚時所有之財產，及婚姻關係存
續中因繼承或其他無償取得之財產，為妻之原有財產，保有其所有權。聯合財產中，
夫之原有財產及不屬於妻之原有財產之部分，為夫所有。」「聯合財產中，夫或妻於
結婚時所有之財產，及婚姻關係存續中取得之財產，為夫或妻之原有財產，各保有其
所有權。聯合財產中，不能證明為夫或妻所有之財產，推定為夫妻共有之原有財產。
」為七十四年六月三日修正前及修正後之民法第一千零十七條所規定。再按「人民違
法法律上之義務而應受行政罰之行為，法律無特別規定時，雖不以出於故意為必要，
仍須以過失為其責任條件。但應受行政罰之行為，僅須違反禁止規定或作為義務，而
不以發生損害或危險為其要件者，推定為有過失，於行為人不能舉證證明自己無過失
時，即應受處罰。復為大法官會議釋字第二七五號所明示。二、有關被繼承人所有桃
園縣楊梅鎮○○○段埔心小段二八之九一地號土地持分漏報受罰乙節，惟本件應申報
持分為八分之三，原告按八分之一申報持分及遺產價額，其短報情事明確。所訴無蓄
意漏報，被告可依繼承人申報資料輕易查證，僅係填列錯誤，不應就此課以高額罰鍰
云云，揆諸前揭規定，所訴非可採，原核定請予維持。三、本件以原告名義持有大豐
公司及第一公司股份一六、○五三、一二七元，復查時經其提出說明係利用被繼承人
六十二年以前贈與原始取得之該二公司股份所獲之盈餘分配及被繼承人現金贈與所購
得云云；系爭股份中大豐公司七十二年七月一日盈餘轉增資計四、九二二、六七九元
，為原告特有財產運用所生孳息，無須併入遺產總額，其餘第一公司七十二年九月一
日、大豐公司六十五年十二月七日及七十二年七月一日係以現金增資取得股份計一一
、一三○、四四八元，雖主張以被繼承人之現金贈與認購，因未能證明係其特有財產
或原有財產所購得，依七十四年六月三日民法修正前第一千零十七條第二項規定，應
為被繼承人所有，仍應列入遺產。被告以系爭第一及大豐公司股份，依現行民法親屬
編施行法第六條之一規定，應為配偶所有，不應併入遺產理由訴經財政部訴願決定除
持與原處分相同之論見外，並以民法親屬編施行法第六條之一條文，係八十五年九月
二十五日修正公布，依同法第十五條及中央法規標準法第十三條規定，應自八十五年
九月二十七日生效，而該條文規定於生效一年後，即八十六年九月二十七日之後婚姻
關係尚存續或已離婚且該不動產仍以妻名義登記，始有修正後民法第一千零十七條各
自保有所權規定之適用。本件被繼承人於八十一年四月四日死亡，原告與被繼承人婚
因關係當然消滅，且系爭股票為動產，自無上開規定之適用。又系爭股票於六十二年
二月八日遺產及贈與稅法施行後取得，亦無財政部六十九年三月六日台財稅第三一八
七九號函釋之適用。至稱系爭股票為被繼承人以現金贈與云云，並未舉證證明，不足
採信，遂駁回其訴願。再訴經行政院再訴願決定除持與原處分、訴願決定相同之論點
外，並以系爭股票係現金認購取得，非日據時期以妻名義取得之財產，亦無所舉財政
部六十六年十一月二十六日台財稅字第三八○○七號函釋之適用，駁回其再訴願。現
原告行政爭訟時另主張係以自有資金興建，預售座落桃園縣八德鄉○○村○○鄰○○
路南僑巷十二弄四、八、十、十二、十四、十六號、南僑巷三十七、三十九、四十一
、四十三號等共十戶房屋取得之價款辦理現金增資。此項說法不僅與原主張矛盾不符
，且興建資金來源、預售款及房款支付資金流程、買賣契約書等資料並未說明及檢附
，所言已有足夠資力支應現金增資乙節，尚無法採信，請予維持原核定。綜上論述：
原處分及所為復查、訴願、再訴願決定並無違誤，請判決駁回原告之訴等語。
　　理  由
按「凡經常居住中華民國境內之中華民國國民死亡時遺有財產者，應就其在中華民國
境內境外全部遺產，依本法規定，課徵遺產稅。」「納稅義務人對依本法規定，應申
報之遺產或贈與財產，已依本法規定申報而有漏報或短報情事者，應按所漏稅額處以
一倍至二倍之罰鍰。」為行為時遺產及贈與稅法第一條第一項及第四十五條所規定。
次按「聯合財產中，妻於結婚時所有之財產，及婚姻關係存續中因繼承或其他無償取
得之財產，為妻之原有財產，保有其所有權。聯合財產中，夫之原有財產及不屬於妻
之原有財產之部分，為夫所有。」「聯合財產中，夫或妻於結婚時所有之財產，及婚
姻關係存續中取得之財產，為夫或妻之原有財產，各保有其所有權。聯合財產中，不
能證明為夫或妻所有之財產，推定為夫妻共有之原有財產。」為七十四年六月三日修
正前或修正後之民法第一千零十七條所規定。查本件被繼承人邱傳南於八十一年四月
四日死亡，由原告代表繼承人於人八十一年十二月二十九日向被告辦理遺產稅申報。
被告以其漏報被繼承人所有坐落桃園縣楊梅鎮○○○段埔心小段二八－九一地號土地
持分八分之二（持分八分之三，申報持分八分之一，短報八分之二）價值五六一、○
○○元、大豐公司債權五、七○○、○○○元及被繼承人配偶即原告名下大豐公司股
份五八一、二六○股及第一公司股份七、八一二．五股計一六、○五三、一二七元，
合計二二、三一四、一二七元，逃漏遺產稅一○、二六四、四九八元，除併計遺產總
額，核定遺產總額七七、七九四、五三三元，淨額七二、六四四、五三三元，應納遺
產稅二七、三八九、七三七元外，並依行為時遺產及贈與稅法第四十五條規定，處罰
鍰一○、二六四、四九八元。原告不服，以遺產中臺北市○○路○段八巷五之二號房
屋已由其贈與他人，另漏報其名下大豐公司及第一公司股票係屬配偶特有財產，應不
予計入遺產云云，申經復查結果，准予追減上開房屋價值七八六、○○○元，變更核
定遺產總額為七七、○○八、五三三元，扣抵贈與稅額及利息部分註銷，其餘仍未准
變更。原告訴經財政部台財訴字第八七二一七○二六一號訴願決定，將原處分關於被
繼承人配偶所有大豐公司股份五八一、二六○股與第一公司股份七、八一二．五股計
入遺產及罰鍰部分均撤銷，由被告另為適法之處分，其餘訴願駁回。被告重為復查決
定，准予追減遺產總額四、九二二、六七九元，變更遺產總額為七二、○八五、八五
四元，淨額為六六、九三五、八五四元，罰鍰變更為八、○○○、○六六元，其餘仍
未准變更。原告仍不甘服，就未准變更之股票、罰鍰及行政救濟加計利息部分，向財
政部提起訴願。該部除就行政救濟加計利息部分，移由被告依復查程序辦理外，其餘
部分則予駁回。茲原告就未准變更之系爭股票、罰鍰、行政救濟加計利息及夫妻財產
剩餘財產差額請求權部分，向行政院提起再訴願。復遭行政院再訴願決定敘明行政救
濟加計利息部分已由財政部移由被告另案依復查程序處理；關於夫妻剩餘財產分配請
求權部分由行政院另行移由被告依復查程序辦理後，將原告之再訴願駁回。原告就再
訴願駁回部分仍有未服，遂向本院提起行政訴訟。查有關本件被繼承人所有桃園縣楊
梅鎮○○○段埔心小段二八之九一地號土地持分漏報受罰部分，本件應申報持分為八
分之三，原告按八分之一申報持分及遺產價額，其短報情事明確。所訴無蓄意漏報，
被告可依繼承人申報資料輕易查證，僅係填列錯誤，不應就此課以高額罰鍰云云，核
與首開法律規定不合，難謂有理由。再查原告名義持有大豐公司及第一公司股份一六
、○五三、一二七元，復查時經其提出說明係利用被繼承人六十二年以前贈與原始取
得之該二公司股份所獲之盈餘分配及被繼承人現金贈與所購得云云。惟系爭股份中大
豐公司七十二年七月一日盈餘轉增資計四、九二二、六七九元，為原告特有財產運用
所生孳息，無須併入遺產總額，其餘第一公司七十二年九月一日、大豐公司六十五年
十二月七日及七十二年七月一日係以現金增資取得股份計一一、一三○、四四八元，
雖主張以被繼承人之現金贈與認購，因未能證明係其特有財產或原有財產所購得，依
七十四年六月三日民法修正前第一千零十七條第二項規定，應為被繼承人所有，仍應
列入遺產。原告於本訴訟另主張係以自有資金興建，預售座落桃園縣八德鄉○○村○
○鄰○○路南僑巷十二弄四、八、十、十二、十四、十六號、南僑巷三十七、三十九
、四十一、四十三號等共十戶房屋取得之價款辦理現金增資云云，不僅與原主張矛盾
不符，且興建資金來源、預售款及房款支付資金流程、買賣契約書等資料並未說明及
檢附，所稱已有足夠資力支應現金增資乙節，無法採信。綜上所述，本件原處分核與
首開法律規定並無不合，一再訴願決定遞予維持，亦無違誤，均應予維持，原告起訴
意旨難謂有理由，應予駁回。
據上論結，本件原告之訴為無理由，爰依行政訴訟法施行法第二條、行政訴訟法第九
十八條第三項前段，判決如主文。
中　　華　　民　　國　　九十一　　　年　　　三　　　　月　　 　七   　　日
                    最 高 行 政 法 院  第 二 庭
                                審 判 長 法  官　　　陳　石　獅
                                         法  官      吳　明　鴻
                                         法  官　　　彭　鳳　至
                                         法  官　　　高　啟　燦
                                         法  官　　　黃　合　文
右  正  本  證  明  與  原  本  無  異
　　　　　　　　　　　　　　　　　　　　 法院書記官　王　福　瀛
中　　華　　民　　國　　九十一　　　年　　　三　　　　月　　　十八　　　日
